臺灣高等法院刑事判決　　　　　　　　　　　　　　九十三年度上訴字第二七０號
　　上　訴　人　台灣板橋地方法院檢察署檢察官
　　被　　　告　乙○○
右上訴人因偽造文書等案件，不服臺灣板橋地方法院九十二年度訴緝字第一七七號，
中華民國九十二年十二月五日第一審判決（起訴案號：臺灣板橋地方法院檢察署九十
一年度偵緝字第一一０號），提起上訴，本院判決如左：
    主  文
原判決撤銷。
乙○○連續意圖為自己不法之所有，以詐術使人將本人之物交付，處有期徒刑陸月，
如易科罰金，以參佰元折算壹日。
    事  實
一、乙○○於民國（下同）八十六年九月十日，在臺北縣板橋市○○路○段四一六巷
    三弄九號四樓住處，召集民間互助會一組，每會新臺幣（下同）一萬元，會首連
    同會員共計三十四會，會期自八十六年九月十日起至八十九年六月十日止，每月
    十日中午十二時許在上揭處所開標，採內標制，底標一千元。詎乙○○竟意圖為
    自己不法之所有，並基於概括之犯意，先後於八十八年三月十日及八十九年二月
    十日，於上址，在未記載標單字樣之空白便條紙上，分別填寫標息三千及三千八
    百元，並於開標後，向在場活會會員或於收取會款時向未到場之會員表示係會員
    林碧蓮、楊靖儀得標，使甲○○等活會會員陷於錯誤，而交付乙○○各該二期之
    會款，乙○○以此方式冒標林碧蓮、楊靖儀名義之互助會，計詐得十五萬元之會
    款（冒標之日期、標息、活會會員人數、詐得金額詳如附表所示，起訴書誤載為
    四十萬七千五百元）。嗣乙○○於八十九年四月十日停標並逃匿無蹤，甲○○始
    知受騙。
二、案經甲○○訴請臺灣板橋地方法院檢察署檢察官偵查起訴。
    理  由
一、右揭事實，業據被告乙○○於本院審理時坦承不諱，核與告訴人甲○○於偵審中
    指訴之情節相符，並經證人林碧蓮（即楊靖儀之母親）證述明確，復有互助會單
    影本一張附卷可稽。本案事證明確，被告犯行洵堪認定。
二、按在紙上或物品上之文字、符號、圖畫、照像依習慣或特約，足以為表示其用意
    之證明者，以文書論，必依習慣或特約足以表示其用意之證明，且由紙上或物品
    上從形式上觀察，亦足辨別係何人名義製作，始足當之；苟其外觀無從知悉係何
    人名義製作，即難認與準文書之要件相符，縱令在場會員能據以辨識該標單究係
　　何人名義，但該空白紙上既未彰顯投標人名義，即無製作權名義遭冒用之問題，
　  亦難認已具備準文書之性質。本件被告係在未記載標單字樣之空白便條紙上偽填
    標息，且未填載被冒標人之姓名，由此單純記載金額之紙上觀察，尚難認係民間
    互助會習慣上表示某會員以一定金額投標用意之準私文書，更遑論成立偽造私文
    書罪責。是核被告所為，係犯刑法第三百三十九條第一項之詐欺取財罪。被告先
　　後二次詐欺犯行，時間緊接，手段相若，犯罪構成要件相同，顯係基於概括犯意
　  反覆為之，應依連續犯規定論以一罪，並加重其刑。被告以一冒標行為，同時詐
    取各期之活會會員會款，為想像競合犯，應從一重之詐欺取財罪處斷。
三、原審因予論罪科刑，固非無見。惟查：被告係先後於八十八年三月十日及八十九
    年二月十日，在未記載標單字樣之空白便條紙上，分別填寫標息三千及三千八百
    元（未註明標單字樣或被冒標人之姓名），持以競標，乃原判決認定被告係於八
    十八年某月間，連續二次以口頭方式對活會會員佯稱林碧蓮、楊靖儀各以約三千
    五百元之標金得標，與事實不符，自有未洽。公訴人上訴意旨，以被告於標會時
    ，尚有偽造標單即私文書並持以行使為由，指摘原判決不當部分，雖無足取，但
    同時指摘原判決量刑過輕，為有理由，且原判決既有上開可議，要屬無可維持，
    應予撤銷改判。爰審酌被告之犯罪動機、目的、手段、所生危害，迄今仍未與告
    訴人達成和解及犯罪後之態度等一切情狀，量處如主文第二項所示之刑。被告行
    為後，刑法第四十一條業於九十年一月十日修正公布，於同年月十二日生效，而
    修正後之刑法第四十一條第一項係規定：「犯最重本刑為五年以下有期徒刑之罪
    ，而受六個月以下有期徒刑或拘役之宣告，因身體、教育、職業、家庭之關係或
    其他正當事由，執行顯有困難者，得以一元以上三元以下折算一日。但確因不執
    行所宣告之刑，難收矯正之效，或難以維持法秩序者，不在此限。」，修正後之
    刑法第四十一條第一項之規定，將原得易科罰金者之範圍，由僅限於犯最重本刑
    為三年以下有期徒刑之罪擴大至犯最重本刑為五年以下有期徒刑之罪，二相比較
    ，以修正後之刑法第四十一條第一項之規定，有利於被告，自應依刑法第二條第
    一項前段之規定，適用裁判時之法律即修正後刑法第四十一條第一項之規定，就
    被告所處之刑，諭知易科罰金之折算標準，以示懲儆。
四、其他公訴事實之判斷：
(一)公訴意旨另以：被告於前開互助會開標時，先後二次偽造林碧蓮、楊靖儀之標單
    ，持以行使，標得互助會款，除詐騙前開活會會員外，尚使已得標之死會會員陷
    於錯誤，而詐得會款，因認被告亦涉有刑法第二百一十六條行使同法第二百一十
    條之偽造私文書及同法第三百三十九條第一項之詐欺取財罪嫌云云。
(二)按告訴人之指訴係以使被告入罪為目的，必須調查其他證據證明告訴人之指訴與
    事實相符，始可採為證據，最高法院六十九年度台上字第一五三一號判例可資參
    照；又按民間互助會已標取會款者（即一般所稱之死會），於標取會款後不問何
    人得標，至完會止，本有向會首按時交付會款（含標息）之義務，會首冒標會款
    時，除對於活會會員有冒標施詐（即佯稱某某人得標），使活會會員陷於錯誤，
    誤認係被冒標之人得標而交付會款，成立詐欺取財罪外，對於已標取會款之會員
    ，因按時繳付會款本為其標取會款後之義務，並無施詐或使其陷於錯誤可言，自
    無成立詐欺罪之餘地，最高法院九十二年度台上字第一一三八號判決要旨亦可參
    照。
(三)告訴人甲○○於偵查中雖指訴被告有冒標林碧蓮、楊靖儀之互助會，並稱：投標
    均應書寫標單，標單上都寫上投標者姓名及欲標金額等語（見八十九年度偵字第
    二三０一九號卷第四頁），但被告於本院審理時供稱：「這二件我有寫標單，但
    只寫金額，沒有寫名字，因為都是鄰居在標，大家都認識」等語，且告訴人於原
    審亦供稱：我沒有看過林碧蓮及楊靖儀之標單，但是依一般情況，每一次得標都
    有寫標單，這二次是口頭跟我講，但沒有拿標單給我看等語（見原審九十二年十
    一月二十五日審判筆錄），於本院供稱：「（你有沒有看過標單？）有，每一次
    標我都有去。（你在原審說你沒有去？）我在原審是這樣講沒有錯。（到底你有
    沒有看到標單？）沒有看很詳細，沒有注意那麼多。（被告到底有沒有寫標單？
　　）一定都有寫名字。」，前後反覆矛盾，即難認被告所辯為不足採，至被告於本
  　院行準備程序時固供稱：「我沒有寫標單，只有口頭上冒標。」，但於本院調查
    時已詳細供稱：「我有在紙上寫要標的金額，但沒有寫名字。我在事後才跟林碧
    蓮講，並且有拿利息給她。（你上次為何講說沒有寫標單？）我只有寫金額，沒
    有寫投標人的名字，所以我說我沒有寫標單，但事實上有寫金額。（如果這樣你
    怎麼知道標單是誰出的？）因為很少人標。」等語，而衡情被告於標會時因人數
    較少，為避免涉及偽造刑責，僅在空白紙上記載金額，亦難認與情理有違，況本
    案並未扣得標單，亦乏確據證明被告有在標單上偽造他人署押之事實，尚難僅憑
    告訴人指訴遽認被告有偽造會員署押並填載會息於標單上而冒標林碧蓮、楊靖儀
    之互助會。
(四)被告被訴施用詐術，佯以林碧蓮、楊靖儀名義得標，而向死會會員收取各該次會
    款部分，因該等死會會員本負有繳納死會會款之義務，並非因陷於錯誤而交付，
    被告就該部分自無成立詐欺取財罪之可言。
(五)此外，復查無其他積極證據足資認定被告涉有此部分行使偽造私文書及向死會會
    員詐欺取財之犯行，自屬不能證明被告此部分犯罪，惟因公訴人只此與前開論罪
    科刑部分分別有牽連犯及連續犯之裁判上一罪關係，爰不另為無罪之諭知，併予
    敘明。
據上論斷，應依刑事訴訟法第三百六十九條第一項前段、第三百六十四條、二百九十
九條第一項前段，刑法第五十六條、第三百三十九條第一項、第五十五條、第四十一
條第一項，罰金罰鍰提高標準條例第一條前段、第二條，判決如主文。
本案經檢察官黃柏齡到庭執行職務。
中　　　華　　　民　　　國　　九十三　　年　　　四　　　月　　 十四 　　日
                              臺灣高等法院刑事第六庭
                                  審判長法  官  陳　春　秋
                                        法  官  王　麗　莉
                                        法  官  高　明　哲
右正本證明與原本無異。
檢察官如不服本判決，應於收受送達後十日內向本院提出上訴書狀，其未敘述上訴之
理由者並得於提起上訴後十日內向本院補提理由書（均須按他造當事人之人數附繕本
）。
被告不得上訴。
                                        書記官  李  垂  福
中　　　華　　　民　　　國　　九十三　　年　　　四　　　月　　 十五 　　日
附錄：本案論罪科刑法條全文
刑法第三百三十九條第一項
意圖為自己或第三人不法之所有，以詐術使人將本人或第三人之物交付者，處五年以
下有期徒刑、拘役或科或併科一千元以下罰金。
以前項方法得財產上不法之利益或使第三人得之者亦同。
前二項之未遂犯罰之。
附表：
┌────────┬─────┬──────┬──────────────┐
│冒標日期        │會     息 │活會會員人數│詐   騙  金  額             │
├────────┼─────┼──────┼──────────────┤
│八十八年三月十日│三千元    │十七人      │每人七千元，十七人，計十一萬│
│                │          │            │九千元。                    │
├────────┼─────┼──────┼──────────────┤
│                │          │            │每人六千二百元，五人，計三萬│
│八十九年二月十日│三千八百元│五人        │一千元。                    │
│                │          │            │                            │
└────────┴─────┴──────┴──────────────┘
